【裁判字號】    98,簡上,121
【裁判日期】    980708
【裁判案由】    詐欺
【裁判全文】
臺灣新竹地方法院刑事判決             98年度簡上字第121號
上  訴  人
即  被  告  甲○○
上列上訴人即被告因詐欺案件，不服本院竹北簡易庭98年度竹北
簡字第116號中華民國98年3月10日第一審簡易判決（聲請簡易判
決處刑書案號：臺灣新竹地方法院檢察署97年度偵字第8410），
提起上訴，本院管轄第二審之合議庭判決如下：
    主    文
上訴駁回。
    事    實
一、甲○○明知一般人無故取得他人金融帳戶使用之行徑常與財
    產犯罪之需要密切相關，且取得他人帳戶資料之目的在於方
    便取得贓款及掩飾犯行不易遭人追查，詎因缺錢花用，竟基
    於對提供帳戶予他人使用，他人若持以犯罪亦無違反其本意
    之不確定幫助犯意，而於民國97年11月間某日，將其本人名
    義申請開設之中華郵政股份有限公司竹北光明郵局（下稱竹
    北光明郵局）帳號00000000000000號之帳戶提款卡及密碼資
    料，在不詳地點，以不詳代價，交付予姓名年籍不詳之犯罪
    集團中之一員，作為詐騙財物，供作指定匯款帳戶使用。嗣
    該犯罪集團之成員取得甲○○前開帳戶提款卡、密碼資料後
    ，分別為下列行為：(一)、於97年11月15日，以電話向丙○○
    訛稱其前於網路購物時，誤設為分期付款，須依指示至金融
    機構自動櫃員機操作解除云云，致丙○○誤信為真，而陷於
    錯誤，遂依指示於同日23時44分許至自動櫃員機轉帳新臺幣
    （下同）29,999元至甲○○上開竹北光明郵局帳戶。(二)、於
    97年11月15日，以電話向乙○○訛稱其前於網路購物時，誤
    設為分期付款，須依指示至金融機構自動櫃員機操作解除云
    云，致乙○○誤信為真，而陷於錯誤，遂依指示於翌日（即
    97年11月16日）至自動櫃員機轉帳29,999元、28,321元至甲○○上開竹北光明郵局帳戶。惟事後丙○○、乙○○均查覺
    有異，方知受騙而報警處理，始悉上情
二、案經新竹縣政府警察局竹北分局報告臺灣新竹地方法院檢察
    署檢察官偵查後聲請簡易判決處刑。
    理    由
壹、程序部分：
    按被告以外之人於審判外之言詞或書面陳述，除法律有規定
    者外，不得作為證據。又被告以外之人於審判外之陳述，經
    當事人於審判程序同意作為證據，法院審酌該言詞陳述或書
    面陳述作成時之情況，認為適當者，亦得為證據。當事人、
    代理人或辯護人於法院調查證據時，知有第159條第1項不得
    為證據之情形，而未於言詞辯論終結前聲明異議者，視為有
    前項之同意，刑事訴訟法第159條第1項及第159條之5分別定
    有明文。經查，本件被告就證人丙○○、乙○○於警詢時之
    陳述，在本院準備程序及審理程序中，就證據能力一節均表
    示無意見，並未於本案言詞辯論終結前聲明異議，而本院審
    酌上開證人於警詢時之陳述係於案發後就自己親身經歷之事
    實所為者，依其陳述作成時之情況並無不適當，且非非法取
    得之證據，又無證明力明顯過低之情形，復經本院於審判期
    日就上開證據進行調查、辯論，依前開規定，自得為證據；
    次按，本案認定事實所引用之文書證據，並無證據證明係公
    務員違背法定程序所取得，亦無刑事訴訟法第159條之4之顯
    有不可信之情況與不得作為證據之情形，本院斟酌本案卷內
    之證據並非非法取得，亦無證明力明顯過低之情形，且經本
    院於審判期日依法進行證據之調查、辯論，被告於訴訟上之
    程序權，已受保障，故前揭各該證據，亦均得採為證據，合
    先敘明。
貳、實體部分：
一、認定犯罪事實所憑之證據及認定之理由：
(一)、訊據被告甲○○固不否認有申辦竹北光明郵局、帳號000000
    00000000號之帳戶及被害人丙○○於97年11月15日轉帳29,9
    99元至其上開帳戶；乙○○則於97年11月16日轉帳29,999元
    及28,321元至前揭帳戶等情，惟辯稱略以：其提款卡於97年
    11月間遺失，而密碼資料記載在紙條上與提款卡同時遺失，
    遺失後曾至芎林郵局欲辦理掛失，惟芎林郵局人員卻告知應
    至竹北光明郵局辦理掛失，可能是郵局作業上疏失因而無掛
    失紀錄云云，惟查：
１、被害人丙○○及乙○○均遭詐騙集團以網路購物自動櫃員機
    繳款手續有誤，須依指示至金融機構自動櫃員機操作解除為
    由，而遭詐騙集團騙至自動櫃員機以自動櫃員機轉帳款項至
    被告之上開竹北光明郵局帳號，被告之帳戶分別於97年11月
    15日有丙○○匯入29,999元；於97年11月16日有乙○○匯入
    29,999元、28,321元等情，業據被害人丙○○及乙○○於警
    詢時陳述綦詳（8410號偵卷第14頁、第20頁），並有該2 名
    被害人操作提款機轉帳交易明細表影本3 紙及客戶歷史交易
    清單在卷可參（8410號偵卷第19頁、第27頁至第28頁、第42
    頁），足認該2 名被害人確係遭詐騙集團詐騙而將款項匯至
    被告上開帳戶內。
２、就帳戶提款卡遺失部分：被告於警詢時辯稱：「（為何你的
    00000000000000號、中華郵政帳戶會被詐騙集團拿去詐欺他
    人？）不清楚，大約是97年11月13、14日所遺失的」、「（
    所有的00000000000000號帳戶，的提款卡是於何時？何地？
    遺失的？有無向警方報遺失？）大約是97年11月13、14日所
    遺失的。也不知道是在哪裡遺失的。沒有」等語（8410號偵
    卷第7 頁）；於偵訊時辯稱：「（郵局帳戶為何為詐騙集團
    使用？）97年11月遺失，我放在身上口袋遺失的，當時遺失
    身分證影本、提款卡1張（郵局）」、「（帳戶中只剩下4元
    ，將提款卡帶在身上何用？）我11月被資遣，我想要辦就業
    補助，需要銀行資料」、「（究竟有無去辦理就業補助？）
    沒有」等語（8410號偵卷第35頁至第36頁）。是依被告警詢
    中所述，被告並無法確定該提款卡究為何時、何地遺失，然
    被告於偵訊時又稱遺失當日係將前開提款卡放置於身上口袋
    外出，欲用以申請就業補助，倘被告所辯為真，則被告對於
    帳戶提款卡之存放位置尚稱清楚，若有遺失，當可輕易發覺
    ，且攜帶該提款卡外出既有特定用途，竟對何時、何地遺失
    毫無所悉，實有可議。況被告之帳戶於97年 8月31日時餘額
    僅有 4元，並無隨身攜帶該提款卡之必要，被告於偵訊時又
    自承其並未實際申請就業補助，故被告就該提款卡遺失之原
    因及過程所述前後不一，且與常情不符，被告前開所辯自均
    無可採。
３、就詐騙集團成員如何得知被告提款卡密碼部分：被告於偵訊
    時辯稱：「（郵局提款卡密碼？）0000000 」、「（為何要
    將密碼寫在提款卡上？）因為我有好幾張提款卡，約有5 張
    ，寫在上面我要提醒自己」等語（8410號偵卷第36頁），惟
    常人會記載密碼，無非係擔心無法熟記密碼而屆時無從提款
    ，然被告之密碼於檢察官訊問時即刻回答，顯然對密碼記憶
    深刻而無遺忘之可能，實無再予記載之必要，況將密碼書寫
    於紙條上，提款卡又與該紙條擺放在一起，則形同未設密碼
    ，殊有悖於常情，且依社會常情，如非帳戶所有人同意、授
    權而交付甚至告知提款卡密碼等情況，一般人實難輕易取得
    他人之提款卡，甚至有以提款卡隨機輸入號碼而領取款項之
    機會，蓋以提款卡多位數密碼之設計，不法之人任意輸入號
    碼而與正確之密碼相符者，機率微乎其微。而稍有社會歷練
    、經驗之人，均知提款卡應與其存摺、密碼分別保存，以免
    帳戶款項遭人盜領。以被告正值青壯，且已有社會工作經驗
    ，對於上開常識自不能諉為不知，參以就實施詐騙集團之角
    度而言，施詐者當知社會上一般正常之人如其帳戶存摺、提
    款卡遭竊或遺失，為防止拾得或竊得其提款卡之人盜領其存
    款或做為不法使用，必於發現後立即報警或向金融機構辦理
    掛失止付，如仍以此帳戶作為其犯罪工具，在向他人詐騙得
    手後，極可能因帳戶所有人掛失止付而無法提領不法所得，
    則從事此等財產犯罪之不法集團，若非已與帳戶所有人約妥
    不得報警或掛失，以確保其能自由使用該帳戶提款、轉帳，
    實不可能貿然利用該帳戶從事財產犯罪，足見被告與詐騙集
    團成員間必然存有使用帳戶之約定，是被告所辯提款卡、密
    碼資料等物遺失云云，自無足採。
４、至被告另辯稱其發現提款卡遺失後，曾於97年11月18日先至
    芎林郵局辦理掛失，惟芎林郵局人員告知被告應至竹北光明
    郵局辦理掛失，可能是郵局行政上作業疏失因而無掛失紀錄
    云云，惟中華郵政股份有限公司函覆臺灣新竹地方法院檢察
    署表示被告系爭帳戶並無辦理掛失止付紀錄等情，有該公司
    98年1月16日儲字第0980008184號函1份附卷可憑（8410號偵
    卷第40頁），是被告所辯其曾辦理掛失云云，顯與事實不符
    。再者，被告縱有於詐騙集團向被害人丙○○、乙○○ 2人
    實施詐欺行為並取得被害人匯款後向郵局辦理掛失，然此與
    被告先前是否有交付帳戶與他人作不法使用係屬二事，被告
    前開所辯自難採為對其有利之認定，附此敘明。
(二)、從而，被告上開所辯均不可採，其既可預見金融帳戶存摺提
    供他人使用將幫助他人實施詐欺犯罪，僅因貪圖小利，即將
    提款卡、密碼資料交付他人，顯有縱有人以其金融帳戶實施
    詐欺犯罪亦不違背其本意之幫助詐欺不確定故意，堪予認定
    。
二、論罪及科刑：
(一)、按刑法上之故意，非僅指直接故意，尚包含間接故意（即未
    必故意），所謂間接故意係指行為人對於構成犯罪事實，預
    見其發生而其發生並不違反其本意者而言，刑法第13條第 2
    項定有明文。且幫助犯之成立以行為人主觀上認識被幫助者
    正欲從事犯罪或係正在從事犯罪，且該犯罪有既遂之可能，
    而其行為足以幫助他人實現構成要件者，即具有幫助故意，
    並不以行為人確知被幫助者係犯何罪名為必要，至於行為人
    在正犯實施犯罪前為幫助行為者，則構成事前幫助犯。金融
    帳戶為個人之理財工具，一般民眾皆可自由申請開設金融帳
    戶，並無任何特殊之限制，且得同時在不同金融機構申請多
    數存款帳戶使用，並無借用他人帳戶使用之必要。又衡諸一
    般常情，任何人均可辦理金融帳戶存摺使用，如無正當理由
    ，實無借用他人存摺使用之理，而金融存摺亦事關個人財產
    權益之保障，其專有性甚高，除非本人或與本人親密關係者
    ，難認有何理由可自由流通使用該存摺，一般人均有妥為保
    管及防止他人任意使用之認識，縱特殊情況偶需交付他人使
    用，亦必深入瞭解用途及合理性，始予提供，且該等專有物
    品如落入不明人士手中，而未加以闡明正常用途，極易被利
    用為與財產有關之犯罪工具，此為吾人依一般生活認知所易
    於體察之常識，而有犯罪意圖者，非有正當理由，竟徵求他
    人提供帳戶，客觀上可預見其目的，係供為某筆資金之存入
    ，後再行領出之用，且該筆資金之存入及提領過程係有意隱
    瞞其流程及行為人身分曝光之用意，一般人本於一般認知能
    力均易於瞭解（最高法院93年度台上字第31號判決要旨可資
    參照）。況以電話、手機簡訊通知中獎、刮刮樂、退費或佯
    稱提款卡遭冒用須更改資料等類似之不法詐騙份子，為掩飾
    其等不法行徑，以避免執法人員循線查緝，經常利用他人存
    款帳戶、印章、提款卡暨密碼，以確保犯罪所得免遭查獲，
    類此案件在社會上層出不窮，亦屢經報章雜誌及其他新聞媒
    體再三披露，故避免此等專屬性甚高之物品被不明人士利用
    為與財產有關之犯罪工具，亦為一般生活認知所應有之認識
    。且一般人對自己之金融機構帳戶所用之存摺、提款卡、密
    碼及印鑑，均妥為保管，恐被他人得知帳號或密碼後，有被
    冒領、或其他非法使用之虞。而被告交付金融帳戶之提款卡
    及密碼資料予素昧平生之不詳成年人，衡之常情，被告當有
    預見該不詳姓名成年人應係將該等物品供作詐欺犯罪之用，
    則該收受帳戶之人將該帳戶用來供自己或他人作為詐欺取財
    之用，亦為被告所容忍及允許，亦即不違反被告之本意，被
    告具有不確定幫助故意至為灼然。
(二)、核被告甲○○所為，係犯刑法第30條第1項前段、第339條第
    1 項之詐欺取財罪之幫助犯，爰依刑法第30條第2 項減輕其
    刑。原審以被告上開犯行明確，依刑事訴訟法第449條第1項
    前段、第3 項、第454條第2項、刑法第30條第1項、第339條
    第1項、第30條第2項、第41條第1項前段、刑法施行法第1條
    之1，量處有期徒刑3月，並諭知如易科罰金之折算標準。核
    其認事用法均無不合，量刑亦屬妥適，應予維持。被告上訴
    意旨執前詞指摘原判決不當，經核為無理由，應予駁回。
三、據上論斷，應依刑事訴訟法第455條之1第1項、第3項、第36
    8條，判決如主文。
本案經檢察官洪期榮到庭執行職務。
中    華    民    國    98    年    7     月    8     日
                  刑事第三庭    審判長法  官  賴淑敏
                                      法  官  方鴻愷
                                      法  官  楊數盈
以上正本證明與原本無異。
不得上訴。
中    華    民    國    98    年    7     月    8     日
                                      書記官  陳麗麗
附錄本案論罪科刑法條全文：
刑法第339條第1項
意圖為自己或第三人不法之所有，以詐術使人將本人或第三人之
物交付者，處5年以下有期徒刑、拘役或科或併科1,000元以下罰
金。


司法院資訊處製作；財團法人民間司法改革基金會備份。
